【裁判字號】    99,台上,7838
【裁判日期】    991216
【裁判案由】    妨害性自主
【裁判全文】
最高法院刑事判決            九十九年度台上字第七八三八號
上  訴  人   葉源全
上列上訴人因妨害性自主案件，不服台灣高等法院中華民國九十
八年八月十一日第二審判決（九十八年度上訴字第七一０號，起
訴案號：台灣桃園地方法院檢察署九十六年度偵字第一二四五０
號），提起上訴，本院判決如下：
    主  文
原判決關於連續故意對兒童利用其心智缺陷，不知抗拒而為猥褻
之行為部分撤銷，發回台灣高等法院。
其他上訴駁回。
    理  由
一、撤銷（連續故意對兒童利用其心智缺陷，不知抗拒而為猥褻
    之行為）部分
本件原判決認定上訴人葉源全明知甲女（民國八十五年十月生，
姓名年籍詳卷）未滿十二歲，且輕度智能障礙、家庭經濟狀況不
佳，曾多次贈與甲女及其弟Ｂ男（八十六年十月生，姓名年籍詳
卷，中度智能障礙）新台幣（下同）二十元至七十元之零用錢，
並邀甲女、Ｂ男至其○○縣○○市○○路○○○段○○○巷○○
七之二號住處遊玩，竟基於猥褻之概括犯意，自九十五年二月間
起至同年六月三十日止，在甲女於星期六或下課後單獨至其上開
住處遊玩時，利用甲女年幼可欺，且輕度智能障礙，語言表達及
理解能力顯著減低，無法正確表達性自由意願之心智缺陷情形，
而不知抗拒之機會，將甲女抱坐在其膝蓋處，親吻甲女臉頰，撫
摸甲女胸部，並脫去甲女外褲，將甲女內褲褪至腳踝處，以手撫
摸甲女之陰道外部，連續多次為猥褻之行為得逞。至九十六年四
月三十日，甲女就讀學校之教師助理乙○○懷疑甲女偷竊，向甲
女之父Ａ男（姓名年籍詳卷）查證甲女身上金錢來源，Ａ男告知
係上訴人所贈，乙○○乃詢問甲女受贈原因，始悉上情等情。因
而維持第一審依修正前刑法連續犯關係從一重論處上訴人成年人
連續故意對兒童利用其心智缺陷，不知抗拒而為猥褻之行為罪刑
部分之判決，駁回上訴人此部分在第二審之上訴。固非無見。
惟查：(一)、科刑之判決書，須將認定之犯罪事實詳記於事實欄，
然後於理由內逐一說明其憑以認定之證據，以使事實與理由兩相
一致，方為合法。原判決未於事實欄明確認定自九十五年二月間
起至同年六月三十日止，上訴人究竟對甲女猥褻幾次，難謂適法
。且依卷內資料，甲女或稱上訴人摸伊「很多次，其中祇有一次
弟弟在」等語（見偵卷第十頁），或曰伊去上訴人家超過二次，
次數不記得，有一次與弟弟一起去，祇脫過一次褲子等語（見一
審卷第二十八至三十六頁），就其遭上訴人猥褻一次或數次之陳
述，前後不相一致。倘上訴人祇對甲女猥褻二次，扣除九十五年
七月、八月間，甲女與Ｂ男同至上訴人住處遭猥褻之行為（此次
犯行另行駁回，詳後述），即僅剩一次，而不能論以連續犯。則
上訴人於九十五年二月至同年六月三十日間，究竟對甲女猥褻幾
次，與上訴人是否為連續犯之法律適用攸關，即應究明，原審未
予調查釐清，自非合法。(二)、原判決認定上訴人於上揭期間對甲
女猥褻，僅以甲女之指訴及證人乙○○之證言為其依據。然乙○
○證稱：「……甲女父親說係三樓伯伯給甲女錢，我懷疑三樓伯
伯為何給錢，第二天甲女到教室，就詢問甲女，甲女說三樓的伯
伯說她是他的小老婆，又有摸她胸部及下體，就立即與輔導組長
說此事及通報社工處理……」等語（見一審卷第四十至四十二頁
），所云甲女被上訴人猥褻一節，係引自甲女之傳述，則本件除
甲女之指訴外，尚有何其他補強證據，足以證明甲女之指訴與事
實相符，即待進一步調查釐清。原審未予調查、說明，遽行判決
，亦難謂適法。上訴意旨指摘此部分判決不當，非無理由，應認
關於上訴人自九十五年二月間起至同年六月三十日止連續故意對
兒童利用其心智缺陷，不知抗拒而為猥褻之行為部分有撤銷發回
更審之原因。
二、駁回（即九十五年七、八月間某日故意對兒童利用其心智缺
    陷，不知抗拒而為猥褻之行為）部分
按刑事訴訟法第三百七十七條規定，上訴於第三審法院，非以判
決違背法令為理由，不得為之。是提起第三審上訴，應以原判決
違背法令為理由，係屬法定要件。如果上訴理由書狀並未依據卷
內訴訟資料，具體指摘原判決不適用何種法則或如何適用不當，
或所指摘原判決違法情事，顯與法律規定得為第三審上訴理由之
違法情形，不相適合時，均應認其上訴為違背法律上之程式，予
以駁回。本件原判決綜合全部卷證資料，認上訴人有其事實欄所
載故意對兒童利用其心智缺陷，不知抗拒而為猥褻之犯行，已詳
所憑之證據與認定之理由。就上訴人否認犯罪之所辯，認不足
採信，於理由內予以指駁、說明甚詳。因而維持第一審論處上訴
人故意對兒童利用其心智缺陷，不知抗拒而為猥褻之行為罪刑部
分之判決，駁回上訴人此部分之第二審上訴。
上訴意旨略稱：原判決對財團法人恩主公醫院（下稱恩主公醫院
）檢送之甲女病歷摘要、心理衡鑑報告，及內政部警政署刑事警
察局（下稱刑事警察局）之測謊鑑定等有利證據，未予審酌，且
未說明其理由，未依聲請傳喚證人即上訴人之妻丙○○、女丁○
○作證，甲女、Ｂ男之陳述均前後不一，原判決竟採信甲女、Ｂ
男之偵查證言，有判決理由不備、矛盾及應於審判期日調查之證
據，未予調查之違法云云。惟查：(一)、犯罪事實之認定，證據之
取捨及其證明力如何，乃事實審法院自由判斷之職權，如其取捨
不違背經驗法則與論理法則，即不得指為違法，而據為上訴第三
審之理由。且經驗法則與論理法則俱屬客觀存在之法則，非當事
人主觀之推測，若僅憑上訴人之主觀意見，漫事指為違背經驗與
論理法則，即不足以辨認原判決已具備違背法令之形式。原判決
依憑甲女、Ｂ男之證言，及甲女之中華民國身心障礙手冊、恩主
公醫院函與病歷摘要等證據資料，資以認定上訴人明知甲女未滿
十二歲，且輕度智能障礙、家庭經濟狀況不佳，曾給以二十元至
七十元不等之金錢，邀甲女、Ｂ男至其○○縣○○市○○路○○
○段○○○巷○○○之○號住處遊玩，竟於九十五年七、八月間
某日，甲女、Ｂ男至其上揭住處遊玩時，利用甲女年幼且輕度智
能障礙，無法正確表達性自由意願而不知抗拒之機會，在與甲女
、Ｂ男一同觀看電視之際，將甲女抱坐在其膝蓋上，親吻甲女臉
頰，撫摸甲女胸部，並脫去甲女外褲，將甲女內褲褪至腳踝處，
以手撫摸甲女之陰道外部予以猥褻等情，已說明本於調查所得心
證，分別定其取捨而為事實判斷之理由。所為論斷，核無違背客
觀存在之經驗法則與論理法則，自屬原審採證、認事之適法職權
行使，不容任意指摘為違法。(二)、證人之供述前後稍有不符或相
互間有所歧異，究竟何者為可採，事實審法院非不可本於經驗法
則與論理法則，斟酌其他情形，作合理之比較，定其取捨，若其
基本事實之陳述與真實性無礙時，仍非不得予以採信，非謂一有
不符或矛盾，即認其全部均不可採信。依卷內資料，恩主公醫院
診療甲女心智情形之病歷摘要、病歷記錄紙及心理衡鑑報告，僅
記載、認定甲女係心智障礙之人，尚非有利於上訴人之證據。原
判決據此認定甲女有智能障礙，並就甲女、Ｂ男於檢察官偵查時
就上訴人如何猥褻甲女之基本事實陳述，大致相符，且甲女於審
判中之證言未顯著偏離問題，依其智能障礙情況，無由憑空杜撰
虛擬遭上訴人猥褻之具體經過，故甲女、Ｂ男之偵查陳述及甲女
之審判證言，均堪採信，至Ｂ男審判中之證言，因其心智缺陷更
為嚴重，且審判中作證時距案發時已近二年，依其年齡及智能障
礙情形，審判中因認知錯誤及記憶混淆所為之陳述，則不能採信
等情，於理由欄論、說明甚詳，核屬事實審採證、認事之適法
職權行使，並無違法。(三)、卷查刑事警察局對上訴人測謊鑑定結
果，因上訴人之生理圖譜反應欠缺一致性而無法鑑判，有該局鑑
定書在卷可稽（見原審卷第三十八至四十二頁），即非有利於上
訴人之證據。上訴意旨自認測謊鑑定對其有利，顯非依據卷內證
據資料指摘。再原判決認本件事證已臻明確，認無傳喚其妻、女
作證必要，亦已明其理由，要無違法可言。其餘上訴意旨，就
屬原審採證、認事職權之適法行使及原判決已說明事項，徒憑己
見，任意指摘為違法，且仍為單純事實之爭執，均非適法之第三
審上訴理由。應認上訴人於九十五年七、八月間某日，故意對兒
童利用其心智缺陷，不知抗拒而為猥褻之行為部分之上訴違背法
律上之程式，予以駁回。
據上論結，應依刑事訴訟法第三百九十七條、第四百零一條、第
三百九十五條前段，判決如主文。
中    華    民    國  九十九  年   十二   月   十六   日
                      最高法院刑事第十二庭
                          審判長法官  賴  忠  星  
                                法官  呂  丹  玉  
                                法官  吳      燦  
                                法官  蔡  名  曜  
                                法官  葉  麗  霞  
本件正本證明與原本無異
                                      書  記  官  
中    華    民    國  九十九  年   十二   月  二十一  日
                                                     Ｍ

司法院資訊處製作；財團法人民間司法改革基金會備份。
